臺北高等行政法院判決
                                      99年度訴字第2174號
                                    100年1月20日辯論終結
原      告　張基乾
被      告　新竹市稅務局
代　表　人　石明紫（局長）住同上
訴訟代理人　王惠紋
          　周盟益
上列當事人間土地增值稅事件，原告不服新竹市政府中華民國99
年10月8 日99年訴字第29號訴願決定，提起行政訴訟，本院判決
如下：
    主  文
原告之訴駁回。
訴訟費用由原告負擔。
壹、程序方面：
一、本件原告經合法通知無正當理由，未於言詞辯論期日到場，
    依行政訴訟法第218條準用民事訴訟法第386條、第385條第1
    項前段規定，核無民事訴訟法第386 條所列各款之情形，爰
    依到場被告之聲請，由其一造辯論而為判決。
二、按租稅債務不具一身專屬性，繼承人自屬稅捐稽徵法所規定
    可課徵稅捐對象俾負繳納稅捐之義務，既民法第1148條規定
    ，繼承人自繼承開始時，除本法另有規定外，承受被繼承人
    財產上之一切權利、義務，故繼承人如無拋棄繼承免除繼承
    被繼承人應負納稅之義務，被繼承人生前倘有租稅債權者，
    繼承人亦當承受而得行使請求權利。查原告為納稅義務人張
    敏雄之繼承人，其於張敏雄死亡後，並未拋棄繼承，此有戶
    政連線除戶資料、遺產稅共繼人檔查詢表可稽( 見原處分卷
    第40-41 頁) ，核諸上開說明，原告提起本件訴訟為適格之
    當事人，合先敘明。
貳、實體方面：
一、事實概要：
    原告之被繼承人張敏雄所有坐落於新竹市○○段○地號、○
    地號等2 筆土地（下稱系爭土地），因債務問題，經臺灣新
    竹地方法院( 下稱新竹地院) ○年執字○號進行強制執行，
    並於84年3 月14日拍定予訴外人張敏勝，嗣經新竹地院通知
    被告核算系爭土地增值稅，因當時並無相關資料可證符合行
    為時所定免徵要件，遂按一般用地稅率計課並函請法院代為
    扣繳在案，嗣原告於99年7 月19日主張系爭土地符合免稅規
    定，請求被告履行稅捐稽徵法第28條規定，應退還溢繳稅款
    ，經被告以99年7 月22日新市稅機字第0990025187號函否准
    。原告不服，經提起訴願遭駁回，遂提起本件行政訴訟。
二、原告於準備程序及言詞辯論期日均未到場，依其提出之書狀
    主張：
  (一)原告係行使申請被告履行稅捐稽徵法第28條規定義務之請求
    權，被告以退稅或免稅程序視之，係未依原告申請而為處分
    ，且作成處分前，未給予陳述意見之機會，所作處分亦有違
    行政慣例、明確性原則及平等原則。
  (二)農地拍賣乃國家運用公權力實現當事人私法上權利，其課稅
    要件事實非發生於納稅義務人所得支配之範圍，自無司法院
    釋字第537 號解釋之適用。行為時土地稅法施行細則第58條
    、農業發展條例施行細則第15條之申請，並非發生免稅效果
    之法律上原因，自不以當事人提出申請為必要，且該二規定
    非法律位階，施行細則並非發生免稅效果之規定，經改制前
    行政法院80年6 月份庭長評事聯席會議決議有案。是本件符
    合農地農用免稅要件，系爭土地於拍賣移轉時，當然發生免
    稅效果，被告自無以施行細則及財政部函釋，作為須經申請
    才可免徵土地增值稅之依據，而應不待申請，即依職權作成
    免稅處分，其依一般稅率計課，致納稅義務人張敏雄溢繳稅
    額，為適用法規錯誤。
  (三)原告申請被告履行公法義務，並無時效消滅規定之適用。且
    財政部95年12月6日台財稅字第09504569920號函釋未規定消
    滅時效之起算日，依司法院（54）台函參字第1755號函釋，
    原告99年7 月16日始知悉有是項請求權可資行使，立即提出
    申請，亦未逾5 年時效期間等情。並聲明求為判決：1.撤銷
    訴願決定及原處分。2.被告應依本件之法律上見解，對於納
    稅義務人張敏雄所有系爭土地作成退還溢繳土地增值稅之行
    政處分，並自拍定人代為繳納稅款之日起算，至填發收入退
    還書國庫支票之日止，按更正稅額，依代為繳納稅款之日郵
    政儲金業局之1 年期定期存款利率，按日加計利息，將溢繳
    稅款函請法院重新分配予原告等事項，作成決定。
三、被告則以：
  (一)財政部90年8 月13日台財稅字第0900455007號、93年12月14
    日台財稅字第09304562940 號函釋均未指明農地拍賣案件，
    納稅義務人無須提出申請且不必檢附任何免稅證明文件，稽
    徵機關即可作成免稅處分。另參照司法院釋字第537 號解釋
    ，原土地所有權人張敏雄於系爭土地遭法院拍賣移轉時，未
    負起申報協力義務，依土地稅法施行細則第58條規定檢附行
    為時土地稅法第39條之2 第1 項免徵土地增值稅之有關證明
    文件供核，被告遂按一般用地稅率課徵土地增值稅，自難歸
    責被告有核課錯誤之情事。又本案難謂有98年1 月23日修正
    後稅捐稽徵法第28條第2 項規定之適用，亦經財政部98年10
    月23日台財稅字第09800238260 號、98年11月10日台財稅字
    第09800240170 號函釋在案。
  (二)本件系爭土地增值稅業經新竹地院於84年間實行分配，並於
    84年7 月14日扣繳完納在案，納稅義務人張敏雄最遲於84年
    7 月14日即已知悉無免徵土地增值稅之事實，如認核課有誤
    ，於當時即應依行為時土地稅法施行細則第58條第1 項第1
    款及稅捐稽徵法第28條規定，負起協力義務檢具相關免稅證
    明文件送被告審核，惟原告遲至99年7 月19日始提出免徵及
    退稅申請，已逾5 年請求權時效等語，資為抗辯。並聲明求
    為判決駁回原告之訴。
四、兩造之爭點：被告對於系爭土地按一般用地稅率課徵土地增
    值稅，是否合法？原告申請退還溢繳土地增值稅，其退稅請
    求權是否罹於時效？茲分別論述如下。
五、本院之判斷：
　(一)按「農業用地在依法作農業使用時，移轉與自行耕作之農民
    繼續耕作者，免徵土地增值稅。」「……申請免徵土地增值
    稅者，依左列規定辦理：一、耕地：由申請人於申報土地移
    轉現值時，檢附土地登記簿謄本、主管機關核發之農地承受
    人自耕能力證明書影本，送主管稽徵機關。……」分別為行
    為時土地稅法第39條之2第1項及同法施行細則第58條所明定
    ；行為時農業發展條例第27條及同條例施行細則第15條亦有
    相同規定。次按「農業用地在依法作農業使用期間，經法院
    拍賣，由自耕農民承購繼續耕作者，依農業發展條例第27條
    規定應免徵土地增值稅，倘法院於拍賣時，因未檢送有關證
    明文件，稽徵機關無法憑以核定免徵而按一般應稅土地核課
    土地增值稅者，……說明：二、查經法院拍賣之土地，其土
    地增值稅依稅捐稽徵法第6 條規定，係由執行法院於拍定或
    承受後5 日內，將拍定或承受價額通知稽徵機關核課者，…
    …如符合農業發展條例第27條規定免徵土地增值稅而當事人
    不及依規定程序申請辦理時，得先行依一般土地扣繳土地增
    值稅後再申請退還。……」「該項申報程序規定，參照司法
    院釋字第537 號解釋，課稅要件事實，多發生於納稅義務人
    所得支配之範圍，稅捐稽徵機關掌握困難，為貫徹公平合法
    課稅之目的，因而課納稅義務人申報協力義務。故納稅義務
    人於申報時，未檢附符合減徵土地增值稅之有關文件，稽徵
    機關依據納稅義務人申報資料依法核課稅捐，即難歸責稽徵
    機關有核課錯誤情事。」財政部73年7 月30日台財稅第5668
    6 號函、98年10月23日台財稅字第09800238260 號函釋可供
    參照。
　(二)經查，原告之被繼承人張敏雄所有系爭土地，於84年3月14
    日經新竹地院以○年執字○號強制執行事件執行拍賣，拍定
    後由被告按一般用地稅率計徵土地增值稅，並函請法院代為
    扣繳新臺幣( 下同)2,123,025元、371,017 元之事實，有土
    地登記簿謄本、開徵查定檔查詢、土地增值稅徵銷檔查詢畫
    面在卷可稽( 見原處分卷第4-18頁) ，且為兩造所不爭執，
    自堪信為真實。依上稅捐稽徵法第6 條規定，農業用地在依
    法作農業使用期間，經法院拍賣，執行法院於拍定或承受後
    5 日內，將拍定或承受價額通知稽徵機關核課土地增值稅，
    如係自耕農民承購繼續耕作且不及依規定程序檢送有關證明
    文件（土地登記簿謄本、自耕能力證明書影本）申請辦理免
    徵土地增值稅者，稽徵機關無法憑以核定免徵，遂先行按一
    般應稅土地核課土地增值稅；反之，倘合於所規定免徵土地
    增值稅之要件，而於法院拍賣遞交有關證明文件者，當然發
    生免稅效果，無待人民申請之程序，並非謂行政法院80 年6
    月庭長評事聯席會議決議，即可解釋免除事後申請制度且毋
    庸人民協力之義務，此觀行為時同法施行細則第58條（行為
    時同條例施行細則第15條）定有申請免徵之程序規定，及財
    政部98年10月23日台財稅字第09800238260 號函參司法院大
    法官釋字第537 號解釋責課納稅義務人申報協力之義務甚明
    。本件原告並未舉證證明納稅義務人於系爭土地拍定後，納
    稅義務人或拍定人曾向法院提出附有法定自耕能力證明文件
    ，且嗣後亦怠未就此檢附相關文件提出申請，俾供被告憑以
    審定免徵土地增值稅，是被告前先按一般用地稅率核課土地
    增值稅，並無違誤，亦當非屬修正後稅捐稽徵法第28條第2
    項規定可歸責於政府機關之錯誤，原告空言主張納稅義務人
    於系爭土地拍定後毋庸申請免徵土地增值稅，被告應依職權
    辦理將張敏雄溢繳之前揭稅款返還，為無理由，應予駁回。
    被告否准原告之請求，於核無不合。
六、原告雖主張其係請求被告履行稅捐稽徵法第28條規定之義務
    ，被告以退稅或免稅程序視之，係未依原告申請而為處分；
    且作成處分前，未給予陳述意見之機會，所作處分亦有違誤
    ；又農地拍賣乃國家運用公權力實現當事人私法上權利，其
    課稅要件事實非發生於納稅義務人所得支配之範圍，自無司
    法院釋字第537 號解釋之適用；行為時土地稅法施行細則第
    58條、農業發展條例施行細則第15條之申請，並非發生免稅
    效果之法律上原因，自不以當事人提出申請為必要云云。經
    查：
  (一)原告於99年7 月16日向被告提出之函文主旨：「就說明二土
    地所溢繳土地，申請依稅捐稽徵法第28條第2 項規定依職權
    辦理退稅。」( 見原處分卷第21頁) ，被告則以原告申請時
    已逾5 年退稅請求權消滅時效，且其依據納稅義務人提供資
    料依法核課稅捐，即難歸責稽徵機關有核課錯誤情事，應無
    修正後稅捐稽徵法第28條第2 項規定適用為由，作成否准原
    告請求之行政處分( 見本院卷第14頁) ，對照兩者之內容，
    被告確已依原告申請之事由，為否准之行政處分。原告雖主
    張其係請求被告履行稅捐稽徵法第28條規定之義務，惟其目
    的在於請求被告退還納稅義務人溢繳之土地增值稅，被告乃
    以原告所請不符合退稅之要件而駁回其請求，尚不能因被告
    否准原告之請求，即謂被告未依原告申請而為處分，是原告
    此部分之主張，與事實不符，自無可採。
  (二)按行政機關作成限制或剝奪人民自由或權利之行政處分前，
    除已依第39條規定，通知處分相對人陳述意見，或決定舉行
    聽證者外，應給予該處分相對人陳述意見之機會。行政程序
    法第102 條前段固有明文。惟查，本件原處分係被告否准原
    告請求被告依稅捐稽徵法第28條之規定辦理，並非作成限制
    或剝奪人民自由或權利之行政處分，自無該條文之適用，原
    告據此主張，顯有誤解，不足採。
  (三)次按土地稅法第39條之2第1項規定「農業用地在依法作農業
    使用時，移轉與自行耕作之農民繼續耕作者，免徵土地增值
    稅。」，是在一定條件下，農地所有人移轉農地所有權可以
    免徵土地增值稅，係為獎勵農地農用而規定之稅捐優惠措施
    。但此一優惠措施並非土地原所有人單方即可使優惠之要件
    合致，此由該條第1 項後段規定：「移轉與自行耕作之農民
    繼續耕作者」始符合免徵之要件，即可得知。準此，系爭土
    地於拍定後是否可以免徵土地增值稅，繫乎土地承受人是否
    具備自耕農身分，及將來是否繼續耕作等二條件而定。再觀
    之同法第55條之2 復規定：「依第39條之2 第1 項取得之農
    業用地，取得者於完成移轉登記後，有左列不繼續耕作情形
    之一者，處以原免徵土地增值稅額2 倍之罰鍰，其金額不得
    少於取得時申報移轉現值2%：一、再移轉與非自行耕作農民
    。二、非依第22條之1 規定之各項原因，閒置不用者。三、
    非依法令變更為非農業用地使用。」，申言之，前手土地所
    有人如享移轉免徵土地增值稅之優惠者，其後手所有人對該
    土地之使用權將受限制，故前手之免徵土地增值稅自應得後
    手承受人之同意。又土地稅法第55條之2 雖於89年1 月26日
    修正土地稅法時被刪除，而代以土地稅法第39條之3 ，但本
    件土地之移轉既發生於84年3 月間，其是否符合免徵之要件
    ，自應以應課徵土地增值稅時，即系爭土地移轉時為準。因
    此，系爭土地之納稅義務人若欲享有免徵土地增值稅之優惠
    ，自應得拍定人之同意，自應由前後手土地權利人共同表明
    意願，或至少由權利將受限制之拍定人申請，始符合免徵之
    要件。原告主張系爭土地免繳土地增值稅一事，應由被告依
    職權辦理之，不以當事人提出申請為必要云云，於法不合，
    顯非可採。
七、原告又主張申請被告履行公法義務，並無時效消滅規定之適
    用。且財政部95年12月6日台財稅字第09504569920號函釋未
    規定消滅時效之起算日，依司法院（54）台函參字第1755號
    函釋，原告99年7 月16日始知悉有是項請求權可資行使，立
    即提出申請，亦未逾5 年時效期間等情。經查，原告主張其
    依稅捐稽徵法第28條規定對被告有請求權存在，依法本應對
    符合請求要件之事實負證明責任，核閱全卷並無資料可資證
    明系爭土地拍定人同意就該土地以後將繼續農用之證據，本
    件原告既未能證明系爭土地之納稅義務人有免徵之土地增值
    稅之稅捐優惠事由存在，已如前述，縱依修正後稅捐稽徵法
    第28條第4 項規定，亦不能證明有可歸責於稽徵機關之錯誤
    ，致溢徵稅款之情事存在，原告所主張之請求權既不存在，
    自無庸論及其請求權有無時效消滅規定之適用。
八、綜上所述，原告所訴均委無足採，被告以原告申請退還溢繳
    土地增值稅，因納稅義務人張敏雄未提供資料依法核課稅捐
    ，有難歸責於被告之情事，無修正後稅捐稽徵法第28條第2
    項規定之適用，否准原告申請退還張敏雄溢繳之土地增值稅
    ，於法並無違誤，訴願決定予以維持，亦無不合，原告仍執
    前詞，訴請撤銷，為無理由，應予駁回。原告並求為判決被
    告應依本件之法律上見解，對於納稅義務人張敏雄所有系爭
    土地作成退還溢繳土地增值稅之行政處分，並自拍定人代為
    繳納稅款之日起算，至填發收入退還書國庫支票之日止，按
    更正稅額，依代為繳納稅款之日郵政儲金業局之1 年期定期
    存款利率，按日加計利息，將溢繳稅款函請法院重新分配予
    原告等事項，作成決定，亦失所附麗，應併予駁回。
九、據上論結，本件原告之訴為無理由，依行政訴訟法第218 條
    、第98條第1 項前段，民事訴訟法第385 條第1 項，判決如
    主文。
中　　華　　民　　國　　100　 年　　2　　 月　　10　　日
　        　　　　　臺北高等行政法院第二庭
                              審判長法  官　徐瑞晃
                                    法  官　蔡紹良
                                    法  官　陳姿岑
上為正本係照原本作成。
如不服本判決，應於送達後20日內，向本院提出上訴狀並表明上
訴理由，如於本判決宣示後送達前提起上訴者，應於判決送達後
20日內補提上訴理由書（須按他造人數附繕本）。
中　　華　　民　　國　　100　 年　　2　　 月　　10　　日
          　　　　　　      　　　  書記官  李依穎